臺灣高等法院臺中分院民事判決
110年度上易字第531號
上  訴  人  陳順保  
訴訟代理人  徐秀甘  
被 上訴 人  合作金庫商業銀行股份有限公司

法定代理人  雷仲達  
訴訟代理人  李秉修  
上列當事人間請求返還不當得利事件，上訴人對於民國110年8月
18日臺灣南投地方法院109年度訴字第438號第一審判決，一部提
起上訴，本院於110年12月22日言詞辯論終結，判決如下：
    主  文
上訴駁回。
第二審訴訟費用由上訴人負擔。
    事實及理由
壹、程序部分：
　　按訴訟標的於確定之終局判決經裁判者，依民事訴訟法第40
    0條第1項規定，除別有規定外，有既判力，是在明示既判力
    之發生，限於同一事件已有確定之終局判決者。所謂同一事
    件，必同一當事人就同一法律關係而為同一之請求，若此三
    者有一不同，即不得謂為同一事件，自不受確定判決之拘束
    。而訴訟標的之涵義，必須與原因事實相結合，於判斷既判
    力範圍時，應依原告起訴主張原因事實所特定之訴訟標的法
    律關係為據（最高法院民國110年度台上字第1321號判決參
    照）。被上訴人抗辯上訴人前已就本件相同之原因事實對其
    提起訴訟，經臺灣南投地方法院（下稱南投地院）107年度
    訴字第324號及本院108年度上易字第287號判決（下稱前案
    訴訟），上訴人敗訴確定後再提起本件訴訟，顯係就同一事
    件重複起訴等語。惟查，上訴人於前案訴訟，請求被上訴人
    返還向其超收之金錢，係依民法第179條之不當得利法律關
    係為其請求權基礎，而上訴人在本件訴訟，係依民法第184
    條第1項前段之侵權行為法律關係，請求被上訴人賠償其所
    受之損害，前後二案之訴訟標的並不相同，非屬同一事件，
    自無一事不再理原則之適用，合先敘明。
貳、實體部分：
一、上訴人主張：訴外人蔡○○於85年間，邀同訴外人陳○○、蔡○○
    （即上訴人之母親）為連帶保證人，向被上訴人借款新臺幣
     (下同）210萬元（下稱蔡○○借款），並於87年間遲延清償
    。被上訴人遂於同年間，向南投地院聲請假扣押，並對蔡○○
    、蔡○○之不動產為查封。上訴人為解決蔡○○之保證責任，遂
    於93年10月間與訴外人即被上訴人竹山分行承辦人員張○○，
    就蔡○○借款之清償達成協議，約定以270萬元結算蔡○○借款
    ，其中210萬元為本金，以拍賣蔡○○不動產所得價款清償，
    如有不足，即由上訴人補足差額，其餘60萬元為利息，由上
    訴人向被上訴人借款以清償（下稱系爭協議），並以蔡○○所
    有之南投縣○○鄉○○○段0000○0000○0000○0000地號土地（下合
    稱蔡○○之土地）、及其上上訴人所有之同段24建號建物（與
    蔡○○之土地合稱系爭不動產）設定抵押權予被上訴人。因系
    爭不動產上已有訴外人南投縣鹿谷鄉農會最高限額380萬元
    抵押權，且尚餘50萬元債務未為清償，是上訴人遂向被上訴
    人借款110萬元（下稱系爭借款），其中50萬元部分，用以
    清償對南投縣鹿谷鄉農會之債務，以塗銷上開抵押權設定登
    記，其餘60萬元部分，則用以清償蔡○○借款之利息，並將系
    爭不動產設定最高限額384萬元之抵押權（擔保債權範圍包
    括系爭蔡○○借款）予被上訴人（下稱系爭抵押權），被上訴
    人遂向南投地院聲請撤銷上開對於蔡○○之不動產之假扣押查
    封。蔡○○借款既經兩造約定以270萬元結算，並經上訴人於9
    3年10月28日清償60萬元，及經被上訴人於95年1月17日，自
    拍賣蔡○○不動產所得價款受償152萬4812元後，應僅餘42萬6
    462元（應為57萬5188元之誤算）之本金尚未清償。然被上
    訴人竟表示蔡○○借款尚餘152萬元8265元未清償，並要求上
    訴人以160萬元結清，否則無法塗銷系爭抵押權，並將就系
    爭不動產得聲請強制執行，上訴人為免系爭不動產遭到強制
    執行，不得不依被上訴人要求，於104年12月18日、106年7
    月25日先後匯款60萬元、100萬元予被上訴人。被上訴人上
    開訛詐、脅迫、侵占行為，已構成侵權行為，爰依民法第18
    4條第1項前段規定，請求被上訴人給付117萬3538元（計算
    式：160萬元－42萬6462元＝117萬3538元）本息之損害賠償（
    原審駁回上訴人另請求102萬6462元本息部分，上訴人未提
    起上訴，既未繫屬本院，不予贅述）。
二、被上訴人抗辯：兩造間並無系爭協議存在，且被上訴人自拍
    賣蔡○○不動產所得價款受償152萬4812元，沖償項目非僅本
    金，上訴人主張僅餘57萬5188元本金尚未清償，係對沖償之
    項目或順序有誤解。蔡○○借款依南投地院99年度司執字第24
    185號債權憑證計載，計算至106年7月25日止，債權餘額尚
    有322萬5227元，然被上訴人僅以160萬元計收，並無任何訛
    詐、脅迫、侵占行為，亦無構成侵權行為等語。
三、原審判決駁回上訴人之訴，上訴人不服，一部提起上訴，兩
    造聲明如下：
（一）上訴聲明：㈠原判決關於駁回上訴人後開第㈡項之訴部分廢
      棄。㈡被上訴人應給付上訴人117萬3538元，及自106年7月
      25日起至清償日止，按週年利率百分之3.5計算之利息。
（二）答辯聲明：上訴駁回。
四、本院依民事訴訟法第270條之1第1項第3款規定，由兩造整理
    並協議簡化爭點如下：
（一）不爭執事項：
 　 ㈠蔡○○借款於87年5月18日遲延清償，被上訴人於87年11月3
      日向南投地院聲請假扣押，經南投地院以87年度裁全字第
      542號民事裁定，准予對蔡○○、陳○○、蔡○○之財產於210萬
      元範圍內為假扣押，被上訴人復執該裁定向南投地院聲請
      強制執行，經南投地院以87年度執全字第400號假扣押強
      制執行事件受理，並對蔡○○之南投縣○○鄉○鄉段00000地號
      土地（權利範圍2分之1，下稱蔡○○之土地）、蔡○○之土地
      （權利範圍均為全部）為查封（詳原審卷第93至100頁、
      本院卷第51至66頁）。
 　 ㈡被上訴人於93年10月14日，向南投地院聲請撤銷上開假扣
      押執行事件關於蔡○○之土地所為之假扣押查封（詳原審卷
      第107至110頁、本院卷第67至70頁）。
 　 ㈢上訴人於93年10月間，向被上訴人借款110萬元，並於同年
      月26日以系爭不動產設定系爭抵押權，被上訴人於同年月
      28日貸放系爭借款與上訴人，並於同時將其中60萬元用以
      清償蔡○○借款之利息部分（詳原審卷第111至125頁、本院
      卷第71至80頁）。
 　 ㈣被上訴人就蔡○○之不動產向南投地院聲請強制執行（南投
      地院93年度執字第00000號），受償152萬4812元；就蔡○○
      所獲得土地徵收補償費向南投地院聲請強制執行（南投地
      院99年度司執字第24185號），受償37萬1000元（詳原審
      卷第127至131頁、本院卷第87至92頁）。
 　 ㈤被上訴人於104年12月1日，就系爭不動產向南投地院聲請
      強制執行（南投地院104年度司執字第25163號），因上訴
      人於同年月18日給付被上訴人60萬元，故撤銷上開執行。
      被上訴人於105年7月6日，復就系爭不動產向南投地院聲
      請強制執行（南投地院105年度司執字第15188號），因被
      上訴人表示願以160萬元（含104年12月18日清償60萬元）
      計收蔡○○之借款本金、利息及違約金，上訴人為免系爭不
      動產遭拍賣，遂於106年7月25日再給付被上訴人100萬元
      （詳原審卷第63頁）。
（二）爭點：
　　㈠兩造有無於93年間達成系爭協議？
　　㈡被上訴人於104年12月1日，就系爭不動產聲請南投地院104
      年度司執字第25163號強制執行、於105年7月6日，復就系
      爭不動產聲請南投地院105年度司執字第15188號強制執行
      ，嗣受領上訴人給付之160萬元，就其中117萬3538元部分
      ，是否構成侵權行為？ 
五、本院之判斷：
（一）按民事訴訟如係由原告主張權利者，應先由原告負舉證之
      責，若原告先不能舉證，以證實自己主張之事實為真實，
      則被告就其抗辯事實即令不能舉證，或其所舉證據尚有疵
      累，亦應駁回原告之請求（最高法院110年度台上字第109
      6號判決參照）。又民法第343條規定，債權人向債務人表
      示免除其債務之意思者，債之關係消滅。故免除債務，須
      債權人向債務人表示免除其債務之意思，債之關係始歸消
      滅（最高法院98年度台上字第2245號判決參照）。上訴人
      主張兩造於93年間達成系爭協議，即以270萬元結算蔡○○
      借款（其中本金為210萬元、利息為60萬元），其餘利息
      及違約金均免除等情，為被上訴人否認，依上開說明，自
      應由上訴人就系爭協議之存在負舉證責任。經查：
　　㈠上訴人雖曾提出「104年12月1日徐秀甘與張○○先生通話錄
      音全文」為憑（詳南投地院107年度訴字第324號卷《下稱
      南投地院324號卷》第191至199頁），然該對話內容中，張
      ○○明確表示「…那時候利息確定60萬，我一點印象都沒有
      ，因為那時候竹山地區有921跟桃芝颱風所以延滯很多，
      所以那時候合庫有一個辦法一次清償可以減免，照早上你
      小姑講給我聽那種情形，你那條件應該不合，不足一次清
      償」、「…我那時候有一次清償辦法，利息的部分才可以
      減免，照她早上跟我講的情形，就沒有一次清償」、「…
      一次清償就是要一次全部清償掉」等語（詳南投地院324
      號卷第191頁）；對於徐秀甘表示「我們就講好270還清」
      、「應該都有紀錄吧」、「那時候93年」，張○○則回應「
      60萬的事情一點記憶都沒有」、「沒有，催收記錄都沒有
      寫到這一點」等語（詳南投地院324號卷第193頁）；張○○
      並表示「我那時候在竹山地區，處理這種事情處理很多，
      都是一次清償利息可以全部減免掉」、「所以說現在，我
      一定有說、告訴你說拍賣完一次清償，等你拍賣完之後，
      剩下的錢一次清償可以減免，你那時候沒有」、「照理講
      本金剩下60萬嗎，94年10月份拍賣完之後，你要去一次清
      償60萬，其他利息都不要算，就是讓你還60萬元這樣解決
      ，應該是這樣子，你那時候沒有那麼做的話，他當然繼續
      的部分，利息這十幾年利息照跟你算，所以說那金額會很
      大」等語（詳南投地院324號卷第195、197頁），均未見
      張○○有承認代理被上訴人與上訴人達成系爭協議。張○○於
      104年8月13日出具之答詢書，其首段內容記載「…針對延
      滯戶蔡○○之保證人蔡○○客訴案件，由於時間久遠記憶所及
      有限，不過依竹山分行提供債權計畫書、催收款項帳卡不
      難看出，客戶為無理要求，本人亦絕無與借戶有私下口頭
      約定。」、第3點記載「本行所有減免本金均依照當時財
      政部頒定減免本金、利息相關規定辦理，且必須要有書面
      提出申請及一次全部清償為原則，客戶所言應屬誤會」等
      語（詳本院卷第9至10頁），亦堅決否認兩造間有系爭協
      議之存在。
　　㈡依被上訴人提出該公司於92年9月29日合金總企字第000000
      0000號函修訂之「合作金庫銀行各級人員授信權責劃分辦
      法」（詳南投地院324號卷第151至156頁），其中第2條第
      2項規定「副總經理以下各級人員之授信權責，由總經理
      核定後實施，並報請董事會備查」；依92年10月14日合金
      總企字第0000000000號函修訂之「合作金庫銀行各級人員
      授信權責（最高金額）一覽表」（詳南投地院324號卷第1
      57至160頁），就有擔保之個人戶，營業單位各級人員授
      信權責（最高金額），經理為1000萬元、副理為480萬元
      、襄理為320萬元、帳戶管理員為120萬元；再依92年3月7
      日合金總逾字第0000000000號函修正之合作金庫銀行逾期
      授信案件協議分期償還、和解及利息違約金減免處理準則
      （該處理準則於94年12月9日有再次修正，修正修文對照
      表中修正條文為94年12月9日之修正條文、現行條文為92
      年3月7日之原條文，詳南投地院324號卷141至149頁）第4
      條第2項規定：逾期授信案件有關協議分期償還期間及條
      件之核定層級，係以債務人現存授信總餘額，依該行各級
      人員授信權責屬總行營業單位（即營業部）經理權限以下
      之案件，除依信用保證基金規定須先報請總行核准之案件
      應由副總經理核定外，概由營業單位經理核定；第6條規
      定：逾期授信案件有關減免積欠利息（不含計提利息）之
      申請，經評估借保戶確無能力清償積欠利息全部或一部，
      得審酌實情予以減免，前項減免積欠利息之核定層級，準
      用本準則第4條第2項之規定；第7條規定：逾期授信案件
      有關違約金之減免，授權營業單位依下列標準核定之：一
      、營業單位經權以下核貨之案件：（一）逾期7個營業日
      以內者，由承辦人核定。（二）逾期1個月以內者，由襄
      理核定。（三）逾期2個月以內者，由副理核定。（四）
      超逾2個月者，由經理核定。二、超逾經權核貸之案件，
      其違約金之減免，由經理核定。而依上訴人提出張○○之名
      片（詳南投地院324號卷第192頁），張○○當時為被上訴人
      竹山分行的領組，並非經理級以上之人員，其於93年10月
      間，就蔡○○借款並無協議分期償還、和解及核定減免利息
      及違約金之權限，且上訴人復未能提出協議書面，自難證
      明曾有與被上訴人公司部門經理級以上之人員，有達成系
      爭協議之事實存在。
　　㈢上訴人雖主張依被上訴人之債權計算書所示，本金210萬元
      加上利息57萬9934元（結算至90年6月30日），合計為267
      萬9934元，與當初協商金額270萬元相同，足以證明兩造
      確有於93年間達成系爭協議等語，並提出合作金庫商業銀
      行債權計算書為憑（詳本院108年度上易字第287號卷《下
      稱本院287號卷》第17頁）。然該債權計算書之記載，僅係
      被上訴人就蔡○○借款，按本金數額（或餘額），分別累計
      不同期間（接續結算至106年7月25日止）之利息及違約金
      ，並將歷次受償之金額，抵充利息、本金，再行計算尚未
      清償之本金、利息、違約金餘額之歷程，尚無足證明兩造
      有於93年間達成系爭協議，否則被上訴人豈需詳列結算至
      106年7月25日為止之本金、利息、違約金餘額。縱該債權
      計算書記載蔡○○借款，結算至90年6月30日止之本息金額
      為267萬9934元，與上訴人主張以270萬元結算之約定金額
      相近，仍無由依此認定兩造間確有系爭協議存在。
    ㈣上訴人於93年10月間，向被上訴人辦理系爭借款之原因，
      係因蔡○○借款於87年5月18日遲延清償，被上訴人於87年1
      1月3日就蔡○○借款向南投地院聲請87年度裁全字第542號
      假扣押裁定，復執該裁定向南投地院聲請對蔡○○之土地及
      蔡○○之土地為假扣押查封；嗣上訴人為請求被上訴人撤銷
      對蔡○○之土地所為假扣押查封，即提供系爭不動產設定系
      爭抵押權予被上訴人，並向被上訴人借款，以其中60萬元
      清償蔡○○借款之利息，被上訴人乃同意於93年10月14日，
      向南投地院聲請撤銷關於蔡○○之土地所為假扣押查封，實
      難以系爭借款有部分清償蔡○○借款利息之事，反向推定兩
      造有達成系爭協議。上訴人既未能舉證證明系爭協議之存
      在，則上訴人主張蔡○○借款之本金及利息，應以總額270
      萬元結算，即難採信。
（二）按侵權行為之成立，須行為人因故意過失不法侵害他人權
      利，亦即行為人須具備歸責性、違法性，並不法行為與損
      害間有因果關係，始能成立，且主張侵權行為損害賠償請
      求權之人，對於侵權行為之成立要件應負舉證責任（最高
      法院109年度台上字第912號判決參照）。經查：
　　㈠上訴人前於93年10月26日，提供系爭不動產設定系爭抵押
      權予被上訴人，所擔保之債權範圍，有包括蔡○○借款及系
      爭借款，而系爭借款業於103年2月間全數清償，有系爭抵
      押權設定契約及其他約定事項、合作金庫商業銀行107年5
      月2日合金總債字第0000000000號函在卷可憑（詳本院287
      號卷第19至23頁，本院卷第97至99頁），並為兩造所是認
      （詳原審卷第153頁，本院卷第46頁），足見上訴人之系
      爭借款雖已清償完畢，然因蔡○○借款同為系爭抵押權擔保
      效力所及之債權，未為全部清償前，被上訴人仍得行使系
      爭抵押權之權利。至於上訴人因蔡○○之土地，遭被上訴人
      聲請假扣押查封，而於93年10月28日以向被上訴人申貸之
      系爭借款中60萬元清償蔡○○借款，嗣後又因系爭不動產遭
      被上訴人聲請強制執行，而分別於104年12月18日、106年
      7月25日先後給付被上訴人60萬元、100萬元，用以清償蔡
      ○○借款，均係為保全系爭不動產不致遭強制執行拍賣，衡
      量自身及蔡○○之權益後所為決定，尚非被上訴人對其施以
      何不法行為所致。況且，強制執行制度之設置本旨，在於
      債務人未自動履行債務時，透過強制力介入，使債務人履
      行債務或使債權獲得滿足，則被上訴人在聲請強制執行後
      ，於債務人、抵押人或其他第三人為清償時，選擇聲請撤
      銷所聲請發動之強制執行程序，實屬合於強制執行制度設
      置本旨之行為，尚難以被上訴人聲請強制執行之行為，係
      基於不正意圖、透過不當手段，迫使上訴人給付上開款項
      ，而有任何侵權行為。
　　㈡按清償人所提出之給付，應先抵充費用，次充利息，次充
      原本，民法第323條前段定有明文。是債務人對於債權人
      欠有本息而為給付者，如未徵得債權人之同意，應以之先
      抵充費用及利息之清償，不能主張係屬還本。上訴人既未
      能證明系爭協議之存在，就蔡○○借款部分，蔡○○係與被上
      訴人約定借款期間自86年10月17日起至87年10月17日止，
      利息按週年利率百分之10.1計算，若未按期繳納借款本息
      ，逾期在6個月以內者，按上開利率百分之10，逾期超過6
      個月以上者，按上開利率百分之20加計違約金，此有蔡○○
      與被上訴人於87年2月25日簽定之借據可稽（詳本院卷第1
      78頁），可知蔡○○借款若逾期未清償時，被上訴人自可請
      求償還借款本金、利息及違約金甚明。復參酌被上訴人提
      出之合作金庫商業銀行債權計算書所示（詳本院卷第179
      頁），蔡○○借款因逾期未依約還款，該借款本金及利息，
      結算自87年10月7日起至90年6月30日止期間，共計為267
      萬9934元，而上訴人於93年10月28日所償付之60萬元，因
      兩造未就蔡○○借款之抵充順序有其他特別約定，依上開民
      法規定，自應先抵充費用，次充利息，次充原本，抵充計
      算後，蔡○○借款本金尚餘207萬9934元（計算式：267萬99
      34元－60萬元＝207萬9934元）未清償。其後，被上訴人雖
      就蔡○○之土地向南投地院聲請強制執行（南投地院93年度
      執字第00000號）而受償152萬4812元；就蔡○○所獲得土地
      徵收補償費向南投地院聲請強制執行（南投地院99年度司
      執字第24185 號）而受償37萬1000元，然依前述抵充順序
      計算後，蔡○○借款本金仍餘152萬7202元，加計接續結算
      自96年2月9日起至106年7月25日止，期間之利息161萬431
      5元、違約金66萬7831元後，總計蔡○○借款之本金、利息
      及違約金仍高達380萬9348元（計算式：152萬7202元＋161
      萬4315元＋66萬7831元＝380萬9348元）未能清償，則被上
      訴人最後以上訴人於104年12月18日及106年7月25日所給
      付之160萬元，同意用以結清蔡○○借款之本金、利息及違
      約金，應無溢收之情形。是上訴人主張蔡○○借款只剩餘本
      金42萬6462元，扣除其給付之160萬元，被上訴人尚溢收1
      17萬3538元，自有誤解，並不足採。
　　㈢上訴人雖主張被上訴人曾於100年間有說可以用70萬元結清
      蔡○○借款等語，然該時上訴人係請求分期償還，未經被上
      訴人同意，且兩造亦未簽定正式書面變更契約（詳本院卷
      第158頁），自無因此發生拘束被上訴人之效力，而認蔡○
      ○借款得用70萬元結算金額予以清償。
六、綜上所述，被上訴人為蔡○○借款之債權人，亦為系爭抵押權
    之抵押權人，因蔡○○借款遲延清償，被上訴人本於債權人兼
    抵押權人身分，聲請對系爭不動產強制執行，乃依法所為實
    現債權之合法行為，縱上訴人因為要保全系爭不動產而提供
    金錢代替給付，換取被上訴人撤銷上開強制執行程序之結果
    ，尚難認有何故意或過失不法侵害上訴人之權利，且被上訴
    人就蔡○○借款部分，並無不法向上訴人溢收清償款項，難謂
    有何侵害上訴人財產權之情事，是上訴人依民法第184條第1
    項前段之侵權行為法律關係，請求被上訴人給付117萬3538
    元本息，為無理由，不應准許。原審駁回上訴人之訴，於法
    並無不合。上訴意旨指摘原判決不當，求予廢棄改判，為無
    理由，應予駁回其上訴。
七、本件事實已臻明確，兩造其餘攻擊防禦方法，經審酌後均與
    結果不生影響，自勿庸一一論列，併此敘明。
八、據上論結，本件上訴為無理由，爰判決如主文。
中　　華　　民　　國　　111 　年　　1 　　月　　12　　日
                民事第二庭  審判長法　官  楊國精
　　　　　　　　　　　      　　　法　官  李立傑 
　　　　　　　　　　　      　　　法　官  陳得利
正本係照原本作成。
不得上訴。
                                  書記官  王譽澄
　　　　　　　　　　　　　　　　　
中　　華　　民　　國　　111 　年　　1 　　月　　12　　日